臺灣士林地方法院民事判決
110年度重家繼訴字第31號
原      告  龐志嫄  
訴訟代理人  張嘉玲律師
被      告  陳玉芳  
訴訟代理人  楊久弘律師
上列當事人間請求確認遺囑無效事件，本院於民國111年9月12日
言詞辯論終結，判決如下：
    主      文
原告之訴駁回。
訴訟費用由原告負擔。
    事實及理由
一、原告起訴主張略以：
    ㈠原告龐志嫄與被告陳玉芳分別為被繼承人陳中平之配偶與
      胞妹，原告於民國86年1月18日與被繼承人結婚，兩人婚
      後未育有子女，嗣被繼承人於107年12月2日自殺死亡，原
      告旋即於108年2月19日接獲被告以板橋江翠郵局第68號存
      證信函告知被繼承人曾於94年4月8日以自書遺囑（下稱系
      爭遺囑）之方式分配身後遺產，並經臺灣臺北地方法院94
      年度北院認字第000000000號認證書予以認證。惟原告自8
      6年與被告結縭迄今，從未聽聞被繼承人預立遺囑乙事，
      且被繼承人身體健康、家庭關係單純，縱斯時被繼承人尚
      無子女承歡，亦無預立遺囑之必要，根據原告與被繼承人
      之相處經驗，被繼承人生性溫順，對於家人之強勢要求僅
      得迫於無奈接受，鮮少表達內心真實想法，該自書遺囑恐
      因第三人之逼使，違背真意作成，自非合法有效之遺囑。
      又系爭遺囑若為真正時，係對於被告較有利，故應由被告
      對系爭遺囑之真正負舉證之責任，否則，任何繼承人都可
      能提出被繼承人書寫之自書遺囑以主張權利，但卻要其他
      繼承人負舉證之責任，尚非公允。
    ㈡退步言之，縱使系爭遺囑合法有效，觀系爭遺囑第2頁之內
      容，係以「遺贈」方式將部分遺產轉贈予「1.第一順位：
      陳中平的親生子嗣（不包含領養的子女）2.第二順位：胞
      妹陳玉芳的子嗣」，再觀之遺囑末頁，亦載明「附：南投
      市○○段000000000地號土地得特留給拜祭陳 中生牌位的陳
      家子孫繼承」，可知被繼承人對於身後祭拜乙事之重視，
      上述「子嗣」應係指可傳承祭拜陳家香火之「男丁」。惟
      被告僅育有3名女兒，則系爭遺囑所為之遺贈條件自無符
      合條件之受遺贈人，兩造應依民法繼承篇相關規定分配被
      繼承人之遺產。
    ㈢綜上，爰先位聲明：⑴請求確認被繼承人陳中平於94年4月8
      日所為之自書遺囑無效。⑵訴訟費用由被告負擔；備位聲
      明：⑴請求確認被繼承人陳中平於94年4月8日所為之自書
      遺囑無符合條件之受遺贈人。⑵訴訟費用由被告負擔
二、被告答辯意旨略以：
    ㈠被繼承人陳中平94年4月8日之自書遺囑業經公證人陳靜心
      作成94年度北院認字第000000000號認證書，認證書上亦
      載明認證之意旨，包括立遺囑人身分之核對、遺囑內容之
      明瞭、自由意志之立囑、特留分之曉諭等，依民事訴訟法
      第358條第1項已推定為真正，系爭遺囑之效力應無疑義。
      此外，被繼承人之母親陳李時亦於同日立有自書遺囑並經
      同一公證人作成94年度北院認字第000000000號認證書，
      兩人應係於同一日一同前往公證處為自書遺囑之認證，應
      可證明被繼承人陳中平之自書遺囑為真正。原告應對於其
      所主張系爭遺囑恐有第三人逼使，違背真意予以舉證，然
      未見原告於該書狀中舉證以實其說，其主張並不足採。
    ㈡被繼承人生前即曾向被告表示其過世後，如自身沒有親生
      兒女，會將遺產遺贈給被告之3位女兒，而被告於被繼承
      人94年間書立系爭遺囑時，已年滿46歲並育有3位女兒，
      其後沒有要再懷孕生產，顯然被繼承人不會在立系爭遺囑
      時還要被告再生兒子。又系爭遺囑末頁記載「附：南投市
      ○○段000000000地號土地得特留給拜祭陳中生牌位的陳家
      子孫繼承」等字，觀諸全份遺囑僅有本筆土地有此記載，
      可證此乃針對系爭土地所特別設定之要件，其餘遺贈土地
      並無此要件。在系爭遺囑記載「第一順位：陳中平的親生
      子嗣（不包含領養的子女）」等字，顯見「子嗣」應包含
      子女，即不限於可傳承祭拜陳家香火之「男丁」，否則被
      繼承人應不會備註「不包含領養的子『女』」，綜上，原告
      之主張及理由，並不足採，爰聲明：⑴原告之訴駁回。⑵訴
      訟費用由原告負擔。
三、確認法律關係之訴，非原告有即受確認判決之法律上利益者
    ，不得提起之；確認證書真偽或為法律關係基礎事實存否之
    訴者，亦同。民事訴訟法第247 條第1 項定有明文。所謂即
    受確認判決之法律上利益，係指因法律關係之存否或證書之
    真偽不明確，致原告在私法上之地位有受侵害之危險，而此
    項危險得以對於被告之確認判決除去之者而言。本件兩造均
    為被繼承人陳中平之法定繼承人，原告主張系爭遺囑非合法
    有效之遺囑，為被告所否認，則系爭遺囑有效與否，涉及原
    告得以繼承之遺產多寡，原告在私法上之地位確有受侵害之
    危險，此不安之狀態得以確認判決除去之，是以原告提起確
    認系爭遺囑無效之訴，有即受確認判決之法律上利益，自得
    提起，合先敘明。
四、先位請求部分：
    ㈠原告主張系爭遺囑為無效，無非以原告未曾聽聞被繼承人
      預立遺囑，且無預立遺囑之必要，系爭遺囑恐非依被繼承
      人之真意所作成為其主要論據。按當事人主張有利於己之
      事實者，就其事實有舉證之責任，民事訴訟法第277條前
      段定有明文，是原告自應就其主張系爭遺囑非出於被繼承
      人真意之事實負舉證責任。
    ㈡經查，系爭遺囑業經臺灣臺北地方法院公證處公證人陳靜
      心於94年4月8日認證之事實，有原告提出臺灣臺北地方法
      院公證處94年度北院認字第000000000號認證書及系爭遺
      囑在卷可稽（見本院卷第29頁至第33頁），前開認證書載
      有「後附之自書遺囑由請求人到場承認為其簽名或蓋章，
      經公證人核對其身分證明文件無誤。」、「公證人詢明立
      遺囑人確係明暸遺囑內容。立遺囑人並表明：該遺囑為其
      依民法第1190條所規定方式自己書寫全文並簽名，且遺囑
      係其於自由意志下所立。」、「本認證書於民國玖拾肆年
      肆月捌日在臺灣臺北地方法院公證處作成」等語（見本院
      卷第29頁）。而公證法第2條規定：「公證人因當事人或
      其他關係人之請求，就法律行為及其他關於私權之事實，
      有作成公證書或對於私文書予以認證之權限。公證人對於
      下列文書，亦得因當事人或其他關係人之請求予以認證：
      一、涉及私權事實之公文書原本或正本，經表明係持往境
      外使用者。二、公、私文書之繕本或影本。」，又依據民
      事訴訟法第358條第1 項規定：「私文書經公證人之認證
      者，推定為真正。」。而系爭遺囑既經前述公證人認證，
      依前揭規定，自應推定為真正，原告復未能提出任何證據
      證，其空言主張系爭遺囑非出於被繼承人之真意云云，即
      非可採。
五、備位請求部分：　　　
    ㈠原告雖備位主張：縱若系爭遺囑有效，自系爭遺囑內容觀
      之，被繼承人極重視身後祭拜乙事，故系爭遺囑中所列之
      「子嗣」應專指男性，惟被告僅育有3名女兒，本件並無
      符合遺贈條件之受遺贈人云云。然按解釋意思表示應探求
      當事人之真意，不得拘泥於所用之辭句，民法第98條定有
      明文。又按解釋當事人所立書據之真意，以當時之事實及
      其他一切證據資料為其判斷之標準，不能拘泥字面或截取
      書據中一二語，任意推解致失真意（最高法院19年上字第
      28號判例意旨參照）。是以解釋意思表示應就社會客觀認
      知及當事人所欲表示之法律效果，於文義上及論理上均詳
      為推求，以探求當事人意思表示時之真意。
    ㈡經查，系爭遺囑記載：「遺贈方式（保留繼承人之特留分
      外）1.第一順位：陳中平的親生子嗣（不包含領養的子女
      ）2.第二順位：胞妹陳玉芳的子嗣。附：南投市○○段0000
      00000地號土地得特留給拜祭陳中生牌位的陳家子孫繼承
      。」等語，原告依此主張被繼承人重視家族香火之傳承固
      非無據，惟觀諸被繼承人加註於親生子嗣後之註解：「不
      包含領養的『子女』」，已難認其所指之子嗣限於男性，況
      於現代社會中，基於民法規定男女繼承權平等，亦非不得
      由女性延續香火，故原告主張被告並未育有兒子，請求確
      認無符合系爭遺囑條件之受遺贈人云云，洵不足採信。　
六、綜上所述，本件原告先位、備位聲明均無理由，自應予全部
    駁回。
七、本件事證已臻明確，兩造其餘主張及舉證經核與本件判決結
    果不生影響，爰不一一論述，併予敘明。
八、據上論結，本件原告之訴為無理由，依家事事件法第51條、
    民事訴訟法第78條，判決如主文。
中　　華　　民　　國　　111 　年　　9 　　月　　30　　日
                    家事庭法  官  高雅敏
以上正本證明與原本無異。
如對本判決上訴，須於判決送達後20日內向本院提出上訴狀。如
委任律師提起上訴者，應一併繳納上訴審裁判費。
中　　華　　民　　國　　111 　年　　9 　　月　　30　　日
                          書記官  王慧萍